ACORDAO-COMPLETO-2350011

ACÓRDÃO 9804/2019 ATA 33/2019 - PRIMEIRA CÂMARA

VISTOS, relatados e discutidos estes autos da Prestação de Contas da Administração Regional do Serviço Nacional de Aprendizagem Rural no Estado do Maranhão (Senar-AR/MA) , referente ao exercício de 2012. 
ACORDAM os Ministros do Tribunal de Contas da União, reunidos em sessão da Primeira Câmara, diante das razões expostas pelo Relator, em:
9.1. com fundamento nos arts. 1º, inciso I, 16, inciso III, alínea b, e 19, parágrafo único, da Lei 8.443/1992, julgar irregulares as contas dos Srs. Antônio Luiz Batista de Figueiredo e José Hilton Coelho de Sousa;
9.2. nos termos dos arts. 1º, inciso I, 16, inciso II, 18 e 23, inciso II, da Lei 8.443/1992, julgar regulares com ressalva as contas do Sr. João Coimbra Neto; dando-lhe quitação;
9.3. aplicar aos Srs. Antônio Luiz Batista de Figueiredo e José Hilton Coelho de Sousa, individualmente, a multa prevista no art. 58, inciso I, da Lei 8.443/1992, no valor de R$ 10.000,00 (dez mil reais) , fixando-lhes o prazo de quinze dias, a contar da notificação, para que comprovem, perante o Tribunal (art. 214, inciso III, alínea a do Regimento Interno/TCU) , o recolhimento da dívida ao Tesouro Nacional, atualizada monetariamente desde a data do presente Acórdão até a do efetivo recolhimento, se for paga após o vencimento, na forma da legislação em vigor;
9.4. autorizar, caso requerido, nos termos do art. 26 da Lei 8.443/1992, o parcelamento da dívida constante do subitem 9.3 em até 36 (trinta e seis) parcelas mensais e sucessivas, sobre as quais incidirão os correspondentes acréscimos legais (atualização monetária) , informando aos responsáveis que a falta de pagamento de qualquer parcela importará no vencimento antecipado do saldo devedor (art. 217, § 2º, do Regimento Interno/TCU) , sem prejuízo das demais medidas legais;
9.5. autorizar, desde logo, a cobrança judicial da dívida, nos termos do art. 28, inciso II, da Lei 8.443/1992, caso não atendidas as notificações;
9.6. nos termos do art 208, § 2º, do RI/TCU, determinar ao Senar/Administração Nacional que informe a este Tribunal, no prazo de 180 dias a contar da ciência desta deliberação, acerca:
9.6.1. das medidas adotadas no tocante ao acompanhamento da tramitação do processo administrativo nº 030/2015 - Senar-Administração Regional Maranhão, autuado para apuração das irregularidades ocorridas no contrato celebrado entre a entidade e a empresa Marencanto Viagens e Turismo, conforme relatado no item 4.2.1.5 do Relatório de Auditoria Anual de Contas da Controladoria Geral da União nº 201308552 correspondente ao posicionamento do Controle Interno acerca da prestação de contas anual apresentada pelo Serviço Nacional de Aprendizagem Rural - Administração Regional do Maranhão - Senar/MA exercício 2012;
9.6.2. das apurações efetivadas para recomposição ao erário dos valores de R$ 86.974,80 e R$ 35.628,84 referentes a pagamentos salariais, respectivamente, ao Assessor Técnico (todo o exercício 2012) e ao Chefe do Núcleo de Arrecadação, no período de janeiro a junho de 2012, por ausência, principalmente, de comprovação de trabalho efetivo dos ocupantes dos cargos/funções, conforme se depreende da leitura da constatação 1.1.4.1 do Relatório de Auditoria da Controladoria Geral da União nº 201308552, correspondente ao posicionamento do Controle Interno acerca da prestação de contas anual apresentada pelo Serviço Nacional de Aprendizagem Rural - Administração Regional do Maranhão - Senar/MA - exercício 2012, instaurando, se for o caso, as respectivas tomadas de contas especiais; 
9.7. nos termos do do art 250, III, do RI/TCU, recomendar ao Senar/MA que:
9.7.1. envide esforços no sentido de aprimorar os controles internos da unidade e implemente a gestão de riscos na entidade nos diversos níveis administrativos, realizando avaliações de risco periodicamente ou à medida em que ocorrerem mudanças nos processos, possibilitando o alcance dos objetivos estratégicos da unidade, atentando para a necessidade da existência de normativos ou de rotinas formalizadas para execução das atividades de controle interno, de procedimentos e rotinas formalizadas de diagnóstico, avaliação e gestão de risco na unidade e do aperfeiçoamento dos indicadores de gestão;
9.7.2. aperfeiçoe os seus indicadores de desempenho de gestão da unidade, de forma que eles possam contribuir para a tomada de decisões gerenciais, atentando, quando cabível, aos critérios indicados no documento Técnica de Indicadores de Desempenho para Auditoria deste Tribunal;
9.8. nos termos do art. 4º da Portaria Segecex/TCU 13/2011, dar ciência ao Senar/MA sobre as seguintes ocorrências detectadas por este Tribunal:
9.8.1. em relação ao rol de responsáveis:
9.8.1.1.inobservância do disposto no art. 10, incisos I a III, da Instrução Normativa - TCU 63/2010 e no art. 2º, § 6º, da Decisão Normativa - TC 117/2011, tendo em vista a inclusão de responsáveis não elencados nos mencionados normativos;
9.8.1.2. não inclusão de informações sobre a data de publicação no Diário Oficial da União ou em documento de divulgação pertinente dos atos de nomeação, designação ou exoneração dos responsáveis, em inobservância ao disposto no art. 11, inciso IV, da Instrução Normativa - TCU 63/2010;
9.8.1.3. ausência do endereço de correio eletrônico dos responsáveis, em desacordo com o disposto no art. 11, inciso VI, da Instrução Normativa - TCU 63/2010;
9.8.2. não encaminhamento do Parecer da Unidade de Auditoria Interna ou do Auditor Interno, conforme exigido no Anexo III da DN TCU 124/2012;
9.9. determinar à SecexTrabalho que acompanhe o cumprimento do subitem 9.6. deste Acórdão;
9.10. dar ciência deste Acórdão ao Senar/MA;
9.11. nos termos do art. 169, V, do RI/TCU, arquivar estes autos.

Prestação de Contas da Administração Regional do Serviço Nacional de Aprendizagem Rural no Estado do Maranhão, referente ao exercício de 2012.

Primeira Câmara

Administração Regional do Senar no Estado do Maranhão (Senar/MA).

3. Responsáveis: Antônio Luiz Batista de Figueiredo (XXX.877.543-XX); José Hilton Coelho de Sousa (XXX.014.223-XX); e João Coimbra Neto (XXX.391.003-XX).

13.1. Ministro presente: Benjamin Zymler (na Presidência).
13.2. Ministros-Substitutos convocados: Augusto Sherman Cavalcanti, Marcos Bemquerer Costa (Relator) e André Luís de Carvalho.
13.3. Ministro-Substituto presente: Weder de Oliveira.

ACORDAO-COMPLETO-2418383

Acórdão 10739/2021 - Primeira Câmara

ACORDAO-COMPLETO-2554692

Acórdão de Relação 6979/2022 - Segunda Câmara

Acórdão de Relação

Segunda Câmara

ACORDAO-COMPLETO-2521496

Acórdão de Relação 639/2022 - Segunda Câmara

MARCOS BEMQUERER

Trata-se do processo das contas anuais da Administração Regional do Serviço Nacional de Aprendizagem Rural no Estado do Maranhão - Senar/MA relativas ao exercício de 2012.
2.	Transcrevo, a seguir, com ajustes de forma, trechos da instrução (peça 58) elaborada por Auditor Federal de Controle Externo da Secretaria do Tribunal de Contas da União no Estado do Maranhão (SEC-MA) , que, além de apresentar o histórico, examina os elementos relativos aos indícios de irregularidade detectados no âmbito da prestação de contas do Senar/MA e consolida a análise anteriormente realizada das ocorrências apontadas pela Controladoria-Geral da União no Estado do Maranhão:
"HISTÓRICO
8.	No âmbito deste Tribunal de Contas da União, a instrução inicial (peça 16) , que realizou a primeira análise dos elementos constantes dos autos, e tendo em vista que as irregularidades detectadas não teriam materialidade e relevância a ponto de se propor o julgamento pela irregularidade, propôs aprovação com ressalva das contas dos responsáveis José Hilton Coelho de Sousa (então Presidente do Conselho Administrativo do Senar) , Antônio Luís Batista Figueiredo (então Superintendente do Senar) e João Coimbra Neto (então Gerente Administrativo e Financeiro) , recomendando diversas ações ao Senar/MA visando ao aprimoramento dos controles internos da entidade bem como melhorias nos indicadores de desempenho dos seus programas de trabalho (peça 16, p. 21-23) .
9.	No entanto, em pronunciamento à peça 19, considerando o conjunto de irregularidades, o Ministério Público junto ao TCU entendeu que algumas mereceriam melhor análise, sugerindo diligência ao Senar para que se manifestasse acerca das seguintes ocorrências:
	a) existência de parentesco entre o Coordenador de Arrecadação do Senar/MA, mencionado no item 1.1.3.1 do relatório de auditoria, e dirigentes da entidade, informando, em caso positivo, o histórico da nomeação;
	b) existência de parentesco entre o Assessor Técnico do Senar/MA, mencionado no item 1.1.4.1 do relatório de auditoria, e dirigentes da entidade, informando, em caso positivo, o histórico da nomeação;
	c) eventual incompatibilidade no desempenho de funções pelo ocupante do cargo de Assessor Técnico, relatado no item 1.1.4.1 do relatório de auditoria, averiguando-se, inclusive, a existência de eventual prejuízo decorrente do pagamento por serviços não prestados.
10. Anuindo à proposta do MPTCU, o Ministro-Relator, em despacho à peça 20, determinou à Secex-MA que diligenciasse à entidade para que esclarecesse tais pontos.
11. Assim, foi expedido o Ofício 1279/2016-TCU/Secex-MA, de 10/5/2016 (peça 22) , solicitando esclarecimentos acerca dos apontamentos acima, o qual foi respondido por meio do Ofício 040/2016/Pres, de 20/6/2016, assinado pelo Sr. Raimundo Coelho de Sousa na condição de Presidente do Conselho Administrativo-Consad (peça 24) .
12. Ao analisar a resposta à diligência, à peça 28, esta Unidade Técnica identificou que as ocorrências relacionadas ao item a e c do item 9 supra não deveriam ser objeto de audiência, visto que, no caso do item a, não foi confirmada a existência de parentesco entre o Coordenador de Arrecadação e dirigentes da entidade (itens 8 a 12 da instrução à peça 28) e, em relação ao item c, entendeu-se inconclusivas as explicações do Senar à peça 24 (itens 20-35 e 49 da instrução à peça 28) , permanecendo a necessidade de que se determine ao Senar-Administração Central para que realize a devida apuração sobre a matéria, adotando as providências cabíveis visando ao ressarcimento dos possíveis valores indevidos recebidos pelo assessor técnico em pauta durante a vigência do seu contrato de trabalho no Senar/MA, inclusive com instauração de tomada de contas especial, se for o caso. 
13. No entanto, a ocorrência relacionada ao item b supra, relacionada à existência de parentesco entre o então Assessor Técnico do Senar/MA (Sr. Raimundo Coelho de Sousa) e o Sr. José Hilton Coelho de Sousa (então Presidente do Consad) foi confirmada em análise efetuada por meio dos itens 13 a 19 da instrução à peça 28, razão pela qual foi objeto de audiência promovida aos responsáveis por meio dos seguintes expedientes (notificações válidas) :
	a) Sr. José Hilton Coelho de Sousa (Presidente do Consad) : Ofício 3528/2017 (peça 49) com aviso de recebimento em 29/12/2017 (peça 52) ;
	b) Sr. Antônio Luís Batista Figueiredo (Superintendente) : Ofício 3062/2017 (peça 36) , com aviso de recebimento em 24/10/2017 (peça 40) ;
	c) Sr. João Coimbra Neto (Gerente Administrativo e Financeiro) : Ofício 3063/2017 (peça 35) , com aviso de recebimento em 23/10/2017 (peça 42) .
14. Os três apresentaram defesa às peças 55, 44 e 45, respectivamente. Registre-se, ainda, a presença de manifestação da própria entidade à peça 56, apresentada a este Tribunal em 19/1/2018, mesmo sem ter havido qualquer solicitação nesse sentido, razão pela qual a ela será dado tratamento de informações adicionais que eventualmente possam favorecer a defesa dos responsáveis.
EXAME TÉCNICO
15. Este exame técnico encontra-se dividido em duas partes: a primeira ratifica e demonstrará resumidamente as constatações gerais emitidas na instrução à peça 16, a qual serve de base para a emissão da opinião geral sobre as contas do Senar exercício 2012. A segunda trata da análise das razões de justificativas apresentadas em função da irregularidade relacionada à prática de nepotismo.
I - Análise das contas e constatações do Relatório de Auditoria
16. No exame destas contas, a instrução à peça 16 deu ênfase na análise dos programas de Formação Profissional Rural (FPR) e Promoção Social (PS) , bem como dos indicadores de desempenho aplicáveis a referidos programas. O critério considerado para essa escolha foi o fato de tais programas estarem diretamente relacionados ao objetivo precípuo da unidade, que é de organizar, administrar e executar o ensino de formação profissional rural (FPR) e a promoção social (PS) dos produtores e dos trabalhadores das agroindústrias que atuem exclusivamente na produção primária de origem animal e vegetal. Além disso, no que tange ao critério da materialidade, insta ressaltar que as despesas com os dois programas perfizeram o montante de R$ 3.469.222,57 (peça 4, p. 35) , o que corresponde a 43,63% do total dos recursos geridos no exercício, que foi de R$ 7.950.000,00 (v. item 4.2, b, da peça 4, p. 66) e 93,35% da totalidade dos recursos aplicados em eventos de capacitação de recursos humanos (v. item 2.3 da peça 4, p. 34) , caracterizando-se, assim, a relevância material de tais programas no âmbito das atividades finalísticas do ente (item 8 da instrução à peça 16) .
17. Entende-se que a análise sobre os Programa de Formação Profissional Rural e o Programa de Promoção Social, dos indicadores utilizados, bem como a avaliação da conformidade das peças que compõem o processo, do rol de responsáveis, processos conexos e contas de exercícios anteriores, a avaliação dos resultados qualitativos e quantitativos de gestão, da gestão de pessoas, da situação das transferências voluntárias, regularidade dos processos licitatórios  e avaliação dos controles internos administrativos, contemplados nos itens 10 a 65 e anexos I e II da instrução à peça 16, está adequada para fins de formação de opinião acerca das contas anuais do Senar exercício 2012, ficando, portanto, ratificada por esta instrução, inclusive no tocante às recomendações a serem realizadas na proposta de encaminhamento, as quais estão destacadas na seção 'informações adicionais' (itens 53 a 58 desta instrução) .
18. O Relatório de Auditoria da CGU (peça 6) , elaborado em conformidade com o disposto no Anexo IV da DN TCU 124/2012 aponta as seguintes irregularidades/impropriedades:
	a) fragilidades na formalização de processo, mediante dispensa de licitação, para locação de imóvel compartilhado com a Faema, que não possui alvará de localização e funcionamento e aprovação do Corpo de Bombeiros (peça 6, p. 19-22) ;
	b) lotação efetiva do quadro de pessoal aquém [daquela] autorizada (peça 6, p. 22-26) ;
	c) contratação, sem processo seletivo, de parente para ocupar função de confiança de exercício exclusivo de funcionário da entidade (peça 6, p. 26-29) ;
	d) contratações irregulares de prestadores de serviço e alocação indevida do pagamento em rubrica de despesas com pessoal e encargos sociais (peça 6, p. 29-34) ;
	e) contratações de soluções de TI por inexigibilidade de licitação sem comprovação da desvantagem dos demais produtos/serviços existentes no mercado. Ausência de sanções e de cláusulas contratuais garantidoras da qualidade do serviço de TI. Serviços de solução em TI prestados de forma insatisfatória (peça 6, p. 34-41) ;
	f) fragilidade nos indicadores utilizados pela entidade (peça 6, p. 41-43) ;
	g) falha no controle de frequência dos alunos do Pronatec (peça 6, p. 43-45) ;
	h) despesas com pagamentos de bolsa formação no âmbito do Pronatec sem comprovação (peça 6, p. 45-47) ;
	i) ausência de critérios de sustentabilidade ambiental nas compras realizadas pelo Senar/MA (peça 6, p. 47) ;
	j) aquisição de vacinas contra febre aftosa por inexigibilidade de licitação e sem comprovação da inviabilidade de competição (peça 6, p. 47-51) ;
	k) celebração de contrato de locação de veículos para serviço de natureza contínua, em detrimento da compra desses bens, sem comprovação da economicidade da solução adotada (peça 6, p. 51-54) ;
	l) direcionamento na contratação de agência de viagem e falhas na instrução dos processos licitatórios (peça 6, p. 54-58) ;
	m) direcionamento de marca de equipamentos de informática e falhas na instrução dos processos licitatórios (peça 6, p. 58-60) ;
	n) superfaturamento por sobrepreço nas aquisições de passagens aéreas (peça 6, p. 60-63) ;
	o) aquisição de suprimentos de informática sem cobertura contratual (peça 6, p. 63-65) ;
	p) fragilidade nas informações emitidas pelo sistema informatizado de controle de estoque e saída de materiais (peça 6, p. 65-67) ;
	q) ausência de propostas de preço e existência de vínculos entre sócios de empresas nas dispensas de licitação (peça 6, p. 67-73) ;
	r) falhas na formalização e execução de termo de cooperação técnica e financeira (peça 6, p. 73-76) .
19. Corroborando o teor da instrução à peça 16, entende-se que as recomendações emitidas pelo Controle Interno em seu Relatório à peça 6 são adequadas e suficientes para o saneamento das questões.
20. Feitas as considerações acima, passa-se ao exame das razões de justificativa dos responsáveis acerca da irregularidade confirmada após diligências realizadas por este Tribunal.
II - Análise das Razões de Justificativa
21. Dando sequência à análise das contas do Senar exercício 2012, passa-se ao exame das razões de justificativas apresentadas pelos três responsáveis em decorrência da seguinte irregularidade:
	a) existência de parentesco entre o Assessor Técnico do Senar/MA, mencionado no item 1.1.4.1 do relatório de auditoria e dirigentes da entidade.
Razões de Justificativa apresentadas pelo Sr. José Hilton Coelho de Sousa (Presidente do Conselho Administrativo) 
22. Em suas razões de justificativa (peça 55) , apresentada em 19/1/2018, o responsável informa que:
	a) a razão para indicação do Sr. Raimundo Coelho de Sousa ao cargo de Assessor Especial se deveu à necessidade de o Senar dar andamento a programas de natureza especial onde prepondera, na atividade laboral, o conhecimento pessoal e a capacidade de inter-relacionamento que ele possuía, além de sua qualificação profissional para o cargo, já que ele era agrônomo com vasta experiência em administração de projetos;
	b) cumpria todas as suas obrigações para com a administração regional, o que trouxe excelentes resultados no desempenho da instituição, e que possuía qualificação profissional para o cargo já que ele era agrônomo;
	c) o assessor técnico recebeu salários como contraprestação pelo labor exercido conforme o esperado e na forma estabelecida no ajuste contratual;
	d) o referido contrato de trabalho já 'foi há muito rescindido';
	e) a contratação, 'muito embora eivada de vício formal, não trouxe qualquer prejuízo financeiro à instituição, não possuindo o condão de macular a integralidade das contas prestadas';
	f) tão logo o Senar foi advertido da irregularidade pela CGU, em auditoria, o contrato de trabalho foi rescindido;
	g) o TCU, em diversos julgados, entendeu que o ato de contratação não chega a constituir obstáculo para a aprovação das contas;
	h) as contas devem ser analisadas de forma global e não sendo encontradas impropriedades outras que possam macular o exercício, devem ser aprovadas.
23. Requer, por fim, o acolhimento das justificativas apresentadas.
Análise
24. O respoonsável admite em sua defesa a ocorrência da irregularidade, configurando, portanto, ocorrência de nepotismo, em afronta aos princípios constitucionais da moralidade e impessoalidade e à Súmula Vinculante STF nº 13, além de farta jurisprudência desta Corte de Contas (p. ex: Acórdão 2305/2007-TCU-Plenário, 2.063/2010-Plenário, 843/2015-Plenário, 55/2016-Plenário, , 2.489/2004-1ª Câmara, 4.085/2015-1ª Câmara, 2.660/2010-2ª Câmara, , 554/2011-2ª Câmara, 11.516/2016-2ª Câmara, 990/2018-1ª Câmara, 5.087/2018-2ª Câmara e 1.030/2018- 1ª Câmara) .
25. Ressalta-se que a situação irregular perdurou por todo o exercício de 2012, mesmo após a publicação, pelo Senar, da Resolução 036/11/CD, de 4/8/2011, em cumprimento à recomendação expressa no item 9.4 do Acórdão 554/2011-TCU-Segunda Câmara, encerrando-se o contrato logo após a auditoria realizada pela CGU.
26. A conduta do Sr. José Hilton Coelho de Sousa é reprovável no tocante à manutenção do seu irmão em função comissionada na entidade ao arrepio dos princípios e da jurisprudência supracitada. Registre-se que, em agosto de 2011, o próprio Senar editou norma no sentido de vedar a contratação de parentes (Resolução nº 036/11/CD Senar) , o que agrava ainda mais a conduta do responsável. 
27. Muito embora essa irregularidade possua baixa materialidade no contexto das contas anuais, cabe registrar que ela possui magnitude e relevância suficientes para macular as contas do responsável, tendo em vista a jurisprudência já exposta, acrescida do Acórdão TCU 5.538/2016-1ª Câmara, que dispõe:  
'A contratação ou a manutenção de parentes de membros do conselho deliberativo de entidades do Sistema S em cargos comissionados desses entes constitui ato irregular, sujeito às sanções legais pertinentes, por afrontar os princípios constitucionais da impessoalidade e da moralidade (art. 37 da Constituição Federal) .'
28.  O responsável informa em sua defesa que em duas decisões o TCU não puniu os responsáveis por contratarem parentes, citando os Acórdão 554/2011-TCU-Segunda Câmara e o 11.255/2017-1ª Câmara. Não assiste razão ao responsável em suas alegações, vejamos.
29. Ao se observar o Acórdão 554/2011-TCU-Segunda Câmara, que apreciou Relatório de Auditoria abrangendo atos de gestão praticados nos exercícios 2008 a 2010 - Senar/RS, é possível confirmar que não houve aplicação de multa. No entanto, a não aplicação da multa se deu em razão do entendimento de que a ocorrência do nepotismo data do ano 2000, e as contas da entidade daquele exercício já haviam sido julgadas regulares com ressalva em 28/11/2002 (Ata 45/2002-2ª Câmara) , conforme se segue:
'Registro que, apesar da gravidade da irregularidade cometida, deixa-se de propor a adoção de medida sancionatória ao Sr. Carlos Sperotto, visto que as contas do responsável referentes ao exercício em que foi praticado o ato irregular (ano de 2000) foram julgadas regulares com ressalva em 28/11/2002 (Ata 45/2002- 2ª Câmara) .'
30. Cabe ressaltar ainda que a Súmula Vinculante do STF nº 13, que vedou a prática do nepotismo (entendimento que o TCU já emitia anteriormente em seus julgados) , foi publicada em 29/08/2008 no Diário Oficial da União, conforme consulta no site do Supremo Tribunal Federal, razão pela qual é possível constatar que, àquele tempo (julgamento das contas do exercício 2000, realizada em 2002) , ainda não era assente a perspectiva de sanção para casos de nepotismo. 
31. Quanto ao Acórdão 11255/2017-TCU-Primeira Câmara, também citado pela defesa, este Tribunal julgou regulares com ressalva as contas da Administração Regional do Senac no Estado de Rondônia exercício 2015 mesmo havendo, dentre as irregularidades detectadas, a presença de caso de nepotismo, o que, de acordo com os argumentos do responsável, confirmaria sua tese de que apenas o caso de nepotismo não poderia macular suas contas anuais. 
32. Mais uma vez não assiste razão ao responsável.
33. Ocorre que, no caso do Acórdão 11255/2017-TCU-Primeira Câmara, a aplicação da penalidade só não ocorreu por questões processuais, explicada de forma cristalina pelo Voto Condutor do Ministro-Relator Weder de Oliveira e reproduzido abaixo:
'No que se refere à questão do nepotismo, configurada pela manutenção da esposa do responsável Raniery Araújo Coelho, presidente do Senac/RO, na função de diretora administrativa e financeira da entidade, endosso a proposta da unidade técnica de que essa irregularidade constitua ressalva às contas desse responsável, dando-se ciência da irregularidade à unidade jurisdicionada.
Saliento, contudo, que, minha adesão à proposta de unidade instrutiva de julgamento das contas do Sr. Raniery Araújo Coelho com a ressalva referente à prática de nepotismo decorre tão somente de questão processual, conforme explico a seguir.
O TC Processo 013.174/2012-6, que tratou da questão do nepotismo praticado pelo referido responsável, teve a primeira apreciação de mérito em 20/1/2016, por meio do Acórdão 55/2016-TCU-Plenário. Nessa ocasião, o Sr. Raniery Araújo Coelho foi apenado com multa de R$ 10.000,00, com fundamento no art. 58, II, da Lei 8.443/1992, tendo sido, ainda, determinado ao Senac/RO que adotasse as providências necessárias para regularizar a situação da Sra. Giselle Araújo dos Santos, cônjuge/companheira do presidente do Senac/RO, ocupante de cargo comissionado de consultora e da função gratificada de diretora da Divisão Administrativa e Financeira da entidade.
Considerando-se que o processo ora analisado tem como foco apenas as contas dos responsáveis pela gestão do Senac/RO durante o exercício de 2015, verifica-se que o presidente da entidade, no exercício sob exame, não sofreu desta Corte nenhuma sanção em razão da prática de nepotismo, nem foi instado a cumprir determinação desta Corte de Contas com vistas a regularizar a situação da Sra. Giselle Araújo dos Santos. Tal fato, como registrado, só veio a ocorrer em 22/2/2016, quando o responsável tomou ciência do acórdão que rejeitou suas razões de justificativa e aplicou-lhe multa (peça 59) . 
Dessa forma, reputo não ser possível aplicar a Súmula TCU 288 ao caso em exame, como entende o Parquet especializado, haja vista que, em termos processuais, o Sr. Raniery Araújo Coelho só foi cientificado da irregularidade consubstanciada na manutenção de sua esposa na função de diretora administrativa e financeira do Senac-RO durante o exercício de 2016, quando foi proferido o Acórdão 55/2016-TCU-Plenário.
Assim, apenas por esse aspecto não endosso a proposta do MP/TCU de julgar irregulares as contas do Sr. Raniery Araújo Coelho relativas ao exercício de 2015.
Cumpre consignar quanto à prática de nepotismo que, além de configurar afronta aos princípios básicos da administração pública, especialmente os da legalidade, moralidade e da impessoalidade, citados no parecer do Parquet especializado, essa irregularidade implica violação ao princípio da segregação de funções.
Tal situação deve ser evitada, dado o evidente risco para a imagem do Senac que dela decorre e, especialmente, por comprometer a governança da instituição.  No caso  em 
exame, embora o presidente do Senac/RO esteja ciente da gravidade do ato irregular, persiste em manter sua esposa como ocupante de cargo deliberativo da entidade, o que acaba por afetar a imagem institucional perante seus próprios administradores e servidores.
Com efeito, conforme consignado no parecer do MP/TCU, a prática de nepotismo, condenável em qualquer situação que envolva a gestão de recursos públicos, no caso concreto, é ainda mais reprovável, tendo em vista a relevância do cargo estratégico ocupado pela Sra. Giselle Araújo dos Santos, cônjuge do presidente da entidade.'
34. Conforme se observa, já havia outro processo aberto para apuração do caso de nepotismo no Senac-Rondônia, apreciado por meio do Acórdão 55/2016-TCU-Plenário (TC Processo 013.174/2012-6- Representação) , o qual aplicou multa aos responsáveis.
35.  Dessa forma, verifica-se que a jurisprudência é pacífica ao enxergar o ato de contratação ou manutenção de parentes como violador dos princípios mais básicos que permeiam a boa administração pública, não permitindo ou abrindo exceções a qualquer gestor.
36. Quanto aos outros argumentos, relacionados à questões de rotinas de trabalho, tais como que o empregado cumpria suas obrigações, apresentava excelentes resultados e que possuía qualificação profissional para o pleno exercício das funções não possuem relevância para esta análise, tendo em vista que a irregularidade trata da própria contratação/manutenção de parente em cargo na entidade, independentemente de suas obrigações e/ou desempenho. Ademais, a qualificação profissional também não é requisito que permita a exceção, conforme se depreende da leitura do Acórdão 2063/2010-TCU-Plenário, de relatoria do Ministro José Múcio Monteiro, o qual informa: 
'A contratação de parentes de dirigentes e conselheiros de entidades do Sistema S, sem processo seletivo, para o exercício de funções de assessoria vai de encontro aos princípios constitucionais da Administração Pública, em especial os da moralidade e impessoalidade, os quais devem ser observados por tais entidades. Não é importante a qualificação profissional dos parentes contratados, já que a condição necessária e suficiente para a configuração do nepotismo é justamente o grau de parentesco.' 
37. Diante de todo o exposto nesta análise, entende-se que as razões de justificativas do responsável não devem ser acolhidas. 
38. Há também as questões relacionadas à possível incompatibilidade no desempenho de funções de Assessor Técnico pelo Sr. Raimundo Coelho de Sousa em razão de ele posuir outros vínculos simultâneos, conforme análise efetuada nos itens 20 a 35 da instrução à peça 28, entende-se que o encaminhamento proposto para este caso, ratificando entendimento exposto naquela instrução, é o de determinar ao Senar - Administração Central, que realize a devida apuração sobre a matéria, adotando as providências cabíveis visando ao ressarcimento dos possíveis valores indevidos recebidos pelo assessor técnico em pauta durante a vigência do seu contrato de trabalho no Senar/MA, inclusive com instauração de tomada de contas especial, se for o caso.
39. Ressalta-se que a proposta de que a investigação seja realizada diretamente pelo Senar-Administração Central decorre do fato de que o atual presidente da entidade é o próprio Sr. Raimundo Coelho de Sousa, à época assessor técnico, dessa forma garantindo a devida independência dos trabalhos (v. peça 24, p. 3) .
Razões de Justificativa apresentadas pelo Sr. Antônio Luís Batista de Figueiredo (Superintendente) 
40. Em suas razões de justificativa (peça 44) , apresentadas em 8/11/2017, o responsável aduz que, ao assumir o cargo de Superintendente em março de 2011, herdou do antecessor um grande número de ações técnico-administrativas em andamento, as quais só deu os encaminhamentos necessários para que não houvesse descontinuidade de processos, permitindo o bom andamento dessas atividades. Resumidamente explica que, ao ingressar no cargo, passando a ser a segunda pessoa na hierarquia institucional, muitos atos já estavam realizados, não ensejando, de pronto, uma revisão, até porque não tinha competência nem autoridade para contestá-los. 
41. Por conseguinte, explica que, ainda que as atribuições do Superintendente sejam mais amplas que a de outros funcionários da instituição no que concerne à busca pelo cumprimento de sua missão, estas ficam circunscritas regimentalmente em harmonizar, uniformizar, racionalizar e otimizar as relações de trabalho com a finalidade de possibilitar maior eficiência no desempenho das atividades dos diversos setores técnico-administrativo do Senar/MA. 
42. Dentre outras questões, informa ainda que:
	a) os normativos do Senar/MA, 'que se encontram em consonância com o Regimento Interno da Regional', não trazem a incumbência ou a prerrogativa de revisão de atos anteriores à sua nomeação, ainda mais em se tratando de atos cuja competência era exclusiva do nível superior imediato;
	b) a nomeação do assessor técnico vinha apenas sendo mantida da administração anterior (superintendente anterior) , onde todos os ocupantes de cargos comissionados como os gerentes, assessores e o próprio superintendente em exercício foram nomeados por escolha pessoal da Presidência;
	c) quando assumiu a Superintendência todos os órgãos já estavam ocupados, 'não havendo orientação para alterações no quadro de funcionários que se encontrava pleno'.
	d) à Superintendência não é facultada a competência para indicar ou nomear gestores que venham a compor o alto escalão da instituição, que seria prerrogativa exclusiva do Presidente, sendo sua (do Presidente) a atribuição de definir as questões de contratação de pessoas gabaritadas para ocupação de cargos de seu assessoramento.
	e) a Presidência do Senar/MA, ao cumprir as recomendações exaradas pela Controladoria Geral da União (CGU) , quanto à exoneração ou mesmo a anulação do ato de nomeação do assessor técnico Raimundo Coelho de Sousa, voltou a salvaguardar a gestão da entidade, cumprindo em tempo hábil e oportuno o determinado pelo órgão de controle interno do Poder Executivo.
43. Por fim, informa que, 'se mantido o entendimento de que existem valores a serem ressarcidos' deve ser excluído da matriz de responsabilização, já que não contribuiu ativamente para o cometimento da irregularidade. 
Análise
44. O responsável também admite a ocorrência da irregularidade, em clara afronta aos critérios indicados no item 24 desta instrução.
45. No entanto, o principal ponto de sua defesa diz respeito à ausência de responsabilidade pela manutenção do Sr. Raimundo Coelho de Sousa na função de assessor técnico, tendo em vista que, ao assumir o cargo, o quadro de funcionários já estaria preenchido e a si não competia revisar atos anteriores e que não tinha orientação para alterações no quadro de funcionários.
46. Não assiste razão ao responsável, bastando analisar a conduta esperada do gestor à luz das competências previstas no Regimento Interno do Senar/MA (peça 12, p. 17-18) . Vejamos:
'Art. 27. Ao Superintendente compete:
 (...) 
X - cumprir e fazer cumprir as normas em vigor da Administração Regional, do Conselho Administrativo ou do seu Presidente;
XI - admitir os empregados, promover, designar, licenciar, transferir, remover e dispensar.'
47. O art. 27 e seus incisos X e XI evidenciam com clareza a situação em apreço. Ao Superintendente caberia, inicialmente, fazer cumprir as normas internas em vigor, e havia a Resolução nº 036/11/CD (Senar) , que proíbe a contratação de parentes até o terceiro grau. Essa norma, conforme já explicitado na instrução à peça 28, item 17, teve sua vigência a partir de 4/8/2011, portanto dentro da gestão do Sr. Antônio Luís Batista de Figueiredo, razão pela qual a conduta esperada do gestor era a tomada de providências quanto à regularização da situação em comento, tendo em vista sua competência indicada nos incisos X e XI do art. 27 do Regimento Interno.
48. Também não é possível atestar a boa-fé do responsável no trato dessa questão. Ainda que não houvesse poderes para dispensar o então assessor técnico em obediência às normas internas, infralegais e jurisprudenciais, o comando inserto no inciso X exige que, ao menos, o Superintendente tomasse providências no sentido de notificar formalmente o Conselho Administrativo acerca da irregularidade, ou mesmo à unidade central do Senar para que esta tomasse providências de sua alçada. No entanto, o que se observa é que o responsável permitiu a continuidade da irregularidade em clara afronta à legislação vigente. Importa ressaltar que somente após a comunicação da Controladoria Geral da União é que foram ultimadas as medidas para a dispensa do então assessor.
49. Propõe-se, portanto, a rejeição das razões de justificativas apresentadas pelo responsável. 
Razões de Justificativa apresentadas pelo Sr. João Coimbra Neto (Gerente Administrativo e Financeiro) 
50. Em síntese, o Sr. João Coimbra Neto confirma a ocorrência da irregularidade supra, informando que, de fato, o Sr. Raimundo Coelho de Sousa foi mantido no cargo de Assessor Técnico do Senar no exercício 2012 até a constatação feita pela CGU. 
51. Informa que 'o cargo de Gerente Administrativo e Financeiro (Coordenação de Pessoal) do Senar/MA não tem a prerrogativa de anular ou modificar de maneira unilateral qualquer ato administrativo que venha a ser formalizado pelo Presidente do Conselho Administrativo e pelo Superintendente do Senar', completando que 'por vezes, concordando ou não com as decisões tomadas pela alta direção da casa, temos que as cumprir, por pura e simples limitação de competência imposta pelo Regimento Interno da entidade'.
52. Traz a conhecimento desta Corte de Contas, por conseguinte, as competências da Gerência Administrativa e Financeira, cujo Manual Operacional da Superintendência do Senar (não anexada na defesa) dispõe que a esse setor compete 'organizar, administrar, executar, supervisionar todas as atividades concernentes aos Núcleos de Pessoal e de Material e Patrimônio, exercer outros trabalhos correlatos e inerentes à sua função ou quando eventualmente solicitado pelo Superintendente'.
53. Afirma, ainda, que as prerrogativas de admitir, promover, designar, licenciar, transferir, remover e dispensar se dá na escala hierárquica superior e não à Gerência Administrativa e Financeira, ressaltando que seu papel seria o de 'informar a governança e o gestor para que se faça a correção dos atos administrativos', fato que teria sido plenamente cumprido por ele.
54. Por fim, alega que desempenhou o papel designado elo Regimento Interno, informando aos superiores a inadequação da manutenção da contratação irregular a partir do conhecimento da proibição legal imposta pela Resolução interna, 'inclusive apresentando a eles uma jurisprudência formada por parte do TCU, oriunda de fato análogo ocorrido no próprio Sistema S, através do Acórdão 554/2011-TCU-Segunda Câmara'. 
Análise
55. Em que pese o responsável não ter anexado alguns documentos essenciais para esclarecimento da questão, a exemplo do Manual Operacional da Superintendência do Senar, é possível concluir, diante dos argumentos trazidos aos autos, que à Gerência Administrativa e Financeira não caberia exigir, a priori, que tomasse providências no sentido de dispensar o empregado por conta própria. 
56. Ocorre que o Regimento Interno do Senar, em seu art. 27, XI, dispõe claramente que a admissão e dispensa de funcionário é de competência do Superintendente. Ademais, em todo o corpo do Regimento Interno não é possível ver a Gerência Administrativa e Financeira como órgão do alto escalão, diante do que dispõe o art. 5º desse normativo (peça 12, p. 5) .
57. Contudo, à Gerência Administrativa Financeira incumbia, como citado pelo defendente no item 52 e 53 supra, organizar, administrar, executar e supervisionar as atividades do Núcleo de Pessoal, razão pela qual entende-se que a conduta esperada do ocupante da função seria a de, pelo menos, comunicar a gestão da entidade sobre a ocorrência da irregularidade. Sua posição como supervisor das atividades do Núcleo de Pessoal impõe o dever de possuir conhecimento acerca da situação do quadro funcional da entidade e a legislação interna e externa aplicável. 
58. Essa comunicação, inclusive, é citada pelo responsável como uma das providências que teria tomado visando a correção da irregularidade. No entanto, não apresenta qualquer evidência documental de que o teria feito, a exemplo de cópia de ofício, memorando, comunicação interna, e-mails, ou outro equivalente.
59. Dessa forma, entende-se não ser possível acolher as razões de justificativa apresentadas, tendo o responsável contribuído para a manutenção da prática de nepotismo no âmbito do Senar/MA no ano de 2012. 
60. Propõe-se, portanto, a rejeição das razões de justificativas apresentadas pelo responsável. 
CONCLUSÃO
61. Considerando a análise realizada e o entendimento pelo não acolhimento das razões de justificativas dos três responsáveis para o caso de nepotismo, e tendo em vista esta irregularidade constituir-se em grave afronta aos princípios constitucionais da moralidade e impessoalidade e à Súmula Vinculante STF nº 13, além de farta jurisprudência desta Corte de Contas, propõe-se julgar irregulares as contas do Sr. João Coimbra Neto (CPF XXX.391.003-XX) , Gerente Administrativo e Financeiro, Sr. Antônio Luís Batista Figueiredo (CPF XXX.877.543-XX) , Superintendente do Senar/MA e José Hilton Coelho de Sousa (CPF XXX.014.223-XX) , Presidente do Conselho Administrativo. Propõe-se, ainda, em atendimento ao disposto no parágrafo único do art. 19 da Lei 8.443/1992, a aplicação da multa prevista no art. 58, inciso I, do mesmo normativo legal.
INFORMAÇÕES ADICIONAIS 
62. A primeira instrução, à peça 16, identificou impropriedades relatadas nos itens 24, 27, 36, e 65 para as quais foram formuladas propostas de recomendação e ciência. 
63. Posteriormente, na instrução à peça 28, itens 36 a 46, foi realizado exame acerca das 'Recomendações  do  Controle  Interno  não  atendidas'.  Este exame ocorreu em função do 
expresso no item 1.7.2 do Acórdão 6781/2016-TCU-Primeira Câmara (peça 25) , tendo em vista o inserido nessa determinação, de que o tema infra fosse apurado no âmbito da avaliação destas contas:
1.7.2.  determinar à Secex/MA que, quando da análise da prestação de contas do Senar/MA, exercício de 2012 (TC 029.668/2013- 1) , leve em consideração as anotações sobre o não atendimento de recomendações formuladas pelo órgão de controle interno no âmbito do Relatório de Auditoria 201308552 (peça 12) , nos termos do Achado 1.1.1.2 do Relatório de Auditoria 201503985 [peça 26, p. 13-24].
64. Duas são as conclusões desta análise. 
65. A primeira é no sentido de se determinar ao Senar-Administração Central que aprofunde as apurações relacionadas a dois contratos, cujas referências constam nos itens 40 a 42 da instrução à peça 28:
	a)	 contratação irregular do Chefe do Núcleo de Arrecadação, cujo cargo foi preenchido por pessoa de fora dos quadros do Senar (de acordo com o Relatório da CGU, à peça 6, p. 30, o Regimento de Pessoal da entidade impõe que o exercício da função de chefe de núcleo deve ser exercida por funcionário da instituição) , tendo sido rescindido em junho de 2012, com possível dano ao erário calculado em R$ 35.628,84 (valor histórico referente aos seis meses do exercício 2012) , em decorrência do seguinte relato da CGU: 
'Apesar de terem sido contratados pelo Senar em regime de tempo integral, ambos contratados possuem atividades comerciais paralelas. O chefe do núcleo de arrecadação, que recebia R$ 5.938,14 por mês, é sócio responsável ou administrador de duas empresas: COMESA Comercial Santa Julia Ltda (CNPJ 69.414.548/0001-84) e DIBESA - Distribuidora de Bebidas Santa Julia Ltda (CNPJ 07.742.455/0001-21) , localizadas nos municípios de Buriti Bravo e Parnarama, respectivamente, no interior do Estado do Maranhão, com distância de quase quinhentos quilômetros de São Luís, sede do Senar/MA'.
	b) ocupação do cargo de Assessor Técnico pelo irmão do Presidente do Conselho Administrativo do Senar/MA, com remuneração mensal de R$ 7.245,65, por todo o exercício 2012 que, além de configurar a prática de nepotismo, impõe o aprofundamento das investigações por parte do Senar-Administração Nacional, tendo em vista a existência de múltiplos vínculos do então assessor, conforme se depreende da leitura da constatação da CGU à peça 6, p. 30, com possível prejuízo ao erário em decorrência da não comprovação de sua atividade, cujo montante atingiria o valor de R$ 86.947,80 (histórico) :
'o ocupante da assessoria técnica não teria tempo para desempenhar sua função no Senar, haja vista ser funcionário de um alto cargo comissionado na estrutura do Poder Executivo do Estado do Maranhão. O assessor é gerente administrativo da Secretaria de Estado da Agricultura, Pecuária e Abastecimento. Além de ser, também, empregado da Empresa Maranhense de Administração de Recursos Humanos e Negócios Públicos S.A (CNPJ 06.281.794/0001-95) , sócio responsável pela empresa Agroicol - Agropecuária Indústria e Comércio Ltda (CNPJ 10.425.973/0001-26) e diretor da Fundação Beneficente e Cultural Donha Sinhá (CNPJ 03.211.856/0001-02) , localizada em Fortuna/MA, há cerca de 480 quilômetros de distância de São Luís/MA.'
66.	A segunda diz respeito à necessidade de adoção de providências, por parte do Senar/MA, com vistas a aplicar as penalidades previstas em contrato celebrado com a empresa Marencanto Viagens e Turismo por descumprimento contratual, bem como o levantamento do prejuízo causado pela empresa desde o início da vigência do contrato (19/5/2010) e cobrar, administrativamente ou judicialmente, a reposição do prejuízo sofrido pela  entidade  em  decorrência  do superfaturamento por sobrepreço nas aquisições 
de passagens aéreas (constatação 4.2.1.5 do Relatório da CGU à peça 6, p. 60) . Ressalta-se que, para o caso do contrato com a empresa Marencanto Viagens e Turismo, o Senar autuou o processo administrativo nº 030/2015 para as apurações devidas, razão pela qual será incluída, nesta instrução de mérito, proposta para que o Senar-Administração Nacional acompanhe o desenvolvimento e desfecho do mencionado processo administrativo.
67.  Assim, as propostas a seguir relacionadas devem ser acrescentadas às propostas formuladas nesta instrução.
Ao Senar-Administração Regional/Maranhão - Recomendações
	a) aperfeiçoe os seus indicadores de desempenho de gestão da unidade, de forma que os mesmos possam contribuir para a tomada de decisões gerenciais, atentando, quando cabível, aos critérios indicados no documento Técnica de Indicadores de Desempenho para Auditoria deste Tribunal (itens 22-23 da instrução à peça 16) ;
	b) envide esforços no sentido de aprimorar os controles internos da unidade e implemente a gestão de riscos na entidade nos diversos níveis administrativos, realizando avaliações de risco periodicamente ou à medida em que ocorrerem mudanças nos processos, possibilitando o alcance dos objetivos estratégicos da unidade, atentando para a necessidade da existência de normativos ou de rotinas formalizadas para execução das atividades de controle interno, de procedimentos e rotinas formalizadas de diagnóstico, avaliação e gestão de risco na unidade e do aperfeiçoamento dos indicadores de gestão
Ao Senar-Administração Regional/Maranhão - Dar Ciência
	a) não encaminhamento do Parecer da Unidade de Auditoria Interna ou do Auditor Interno, conforme exigido no Anexo III da DN TCU 124/2012 (item 27 da instrução à peça 16) ;
	b) não inclusão de informações sobre a data de publicação no Diário Oficial da União ou em documento de divulgação pertinente dos atos de nomeação, designação ou exoneração dos responsáveis, em inobservância ao disposto no art. 11, inciso IV, da Instrução Normativa - TCU 63/2010 (item 36 a da instrução à peça 16) ;
	c) ausência do endereço de correio eletrônico dos responsáveis, em desacordo com o disposto no art. 11, inciso VI, da Instrução Normativa - TCU 63/2010 (item 36 b da instrução à peça 16) ; 
	d) inobservância do disposto nos art. 10, incisos I a III, da Instrução Normativa - TCU 63/2010 e o art. 2º, § 6º, da Decisão Normativa - TC 117/2011, tendo em vista a inclusão de responsáveis não elencados nos mencionados normativos (item 32-35 da instrução à peça 16) .
Ao Senar - Administração Nacional - Determinações
	a) que acompanhe o desenvolvimento e desfecho do processo administrativo nº 030/2015 - Senar-Administração Regional Maranhão, autuado para apuração das irregularidades ocorridas no contrato celebrado entre a entidade e a empresa Marencanto Viagens e Turismo, conforme relatado no item 4.2.1.5 do Relatório de Auditoria da CGU.
	b) que aprofunde as apurações relacionadas à possível recomposição ao erário dos valores de R$ 86.974,80 e R$ 35.628,84 referentes a pagamentos salariais, respectivamente, ao Assessor Técnico (todo o exercício 2012) e ao Chefe do Núcleo de Arrecadação, no período de janeiro a junho de 2012, por ausência, principalmente, de comprovação de trabalho efetivo dos ocupantes dos cargos/funções, conforme se depreende da leitura da constatação 1.1.4.1 do Relatório de Auditoria da Controladoria Geral da União nº 201308552, correspondente ao posicionamento do Órgão de Controle Interno Federal acerca da prestação de contas anual apresentada pelo Serviço Nacional de Aprendizagem Rural - Administração Regional do Maranhão - Senar/MA, instaurando, se for o caso, as respectivas tomadas de contas especiais.
PROPOSTA DE ENCAMINHAMENTO
68. Diante do exposto, submetemos os autos à consideração superior, propondo ao Tribunal:
	a) rejeitar as razões de justificativas apresentadas pelos Srs. José Hilton Coelho de Sousa, CPF XXX.014.223-XX, Antônio Luís Batista de Figueiredo, CPF XXX.877.543-XX e João Coimbra Neto, CPF XXX.391.003-XX; 
	b) com fundamento nos arts. 1º, inciso I, 16, inciso III, alínea b da Lei 8.443/1992 c/c os arts. 19, parágrafo único, e 23, inciso III, da mesma Lei, e com arts. 1º, inciso I, 209, II, 210, § 2º, e 214, inciso III, do Regimento Interno, que sejam julgadas irregulares as contas dos Srs. João Coimbra Neto (CPF XXX.391.003-XX) , Gerente Administrativo e Financeiro, Antônio Luís Batista Figueiredo (CPF XXX.877.543-XX) , Superintendente do Senar/MA e José Hilton Coelho de Sousa (CPF XXX.014.223-XX) , Presidente do Conselho Administrativo, cujos cargos e funções foram exercidos em 2012;
	c) aplicar aos Srs. João Coimbra Neto (CPF XXX.391.003-XX) , Gerente Administrativo e Financeiro, Antônio Luís Batista Figueiredo (CPF XXX.877.543-XX) , Superintendente do Senar/MA e José Hilton Coelho de Sousa (CPF XXX.014.223-XX) , Presidente do Conselho Administrativo, individualmente, a multa prevista no art. 58, incisos I e II, da Lei 8.443/1992 c/c o art. 268, inciso I e II, do Regimento Interno, fixando-lhes o prazo de 15 (quinze) dias, a contar das notificações, para comprovarem, perante o Tribunal (art. 214, inciso III, alínea a, do Regimento Interno) , os recolhimentos das dívidas aos cofres do Tesouro Nacional, atualizadas monetariamente desde a data do presente acórdão até a dos efetivos recolhimentos, se forem pagas após o vencimento, na forma da legislação em vigor;
	d) nos termos do art 250, III, do RI/TCU, recomendar ao Senar/MA que:
	d.1) envide esforços no sentido de aprimorar os controles internos da unidade e implemente a gestão de riscos na entidade nos diversos níveis administrativos, realizando avaliações de risco periodicamente ou à medida em que ocorrerem mudanças nos processos, possibilitando o alcance dos objetivos estratégicos da unidade, atentando para a necessidade da existência de normativos ou de rotinas formalizadas para execução das atividades de controle interno, de procedimentos e rotinas formalizadas de diagnóstico, avaliação e gestão de risco na unidade e do aperfeiçoamento dos indicadores de gestão (itens 56-65 da instrução à peça 16) ;
	d.2) aperfeiçoe os seus indicadores de desempenho de gestão da unidade, de forma que os mesmos possam contribuir para a tomada de decisões gerenciais, atentando, quando cabível, aos critérios indicados no documento Técnica de Indicadores de Desempenho para Auditoria deste Tribunal (itens 22-24 da instrução à peça 16) ;
	e) nos termos do art. 4º da Portaria Segecex/TCU 13/2011, dar ciência ao Senar/MA sobre os seguintes fatos:
e.1) em relação ao rol de responsáveis (itens 32 a 37 da instrução à peça 16) :
e.1.1) inobservância do disposto nos art. 10, incisos I a III, da Instrução Normativa - TCU 63/2010 e o art. 2º, § 6º, da Decisão Normativa - TC 117/2011, tendo em vista a inclusão de responsáveis não elencados nos mencionados normativos;
e.1.2) não inclusão de informações sobre a data de publicação no Diário Oficial da União ou em documento de divulgação pertinente dos atos de nomeação, designação ou exoneração dos responsáveis, em inobservância ao disposto no art. 11, inciso IV, da Instrução Normativa - TCU 63/2010;
e.1.3) ausência do endereço de correio eletrônico dos responsáveis, em desacordo com o disposto no art. 11, inciso VI, da Instrução Normativa - TCU 63/2010;
e.2) não encaminhamento do Parecer da Unidade de Auditoria Interna ou do Auditor Interno, conforme exigido no Anexo III da DN TCU 124/2012 (item 27 da instrução à peça 16) ;
	f) nos termos do art 208, § 2º, do RI/TCU, determinar ao Senar/Administração Nacional que, no prazo de 180 dias:
	f.1) acompanhe, e informe a este Tribunal, o desenvolvimento e desfecho do processo administrativo nº 030/2015 - Senar-Administração Regional Maranhão, autuado para apuração das irregularidades ocorridas no contrato celebrado entre a entidade e a empresa Marencanto Viagens e Turismo, conforme relatado no item 4.2.1.5 do Relatório de Auditoria Anual de Contas da Controladoria Geral da União nº 201308552 correspondente ao posicionamento do Controle Interno acerca da prestação de contas anual apresentada pelo Serviço Nacional de Aprendizagem Rural - Administração Regional do Maranhão - Senar/MA exercício 2012 (item 66 desta instrução) ; 
	f.2) aprofunde, e informe a este Tribunal,  as apurações relacionadas à possível recomposição ao erário dos valores de R$ 86.974,80 e R$ 35.628,84 referentes a pagamentos salariais, respectivamente, ao Assessor Técnico (todo o exercício 2012) e ao Chefe do Núcleo de Arrecadação, no período de janeiro a junho de 2012, por ausência, principalmente, de comprovação de trabalho efetivo dos ocupantes dos cargos/funções, conforme se depreende da leitura da constatação 1.1.4.1 do Relatório de Auditoria da Controladoria Geral da União nº 201308552, correspondente ao posicionamento do Controle Interno acerca da prestação de contas anual apresentada pelo Serviço Nacional de Aprendizagem Rural - Administração Regional do Maranhão - Senar/MA - exercício 2012, instaurando, se for o caso, as respectivas tomadas de contas especiais (item 65 desta instrução) ; 
	g) dar ciência do acórdão que vier a ser proferido, assim como do relatório e do voto que o fundamentarem, ao Senar/MA;
	h) nos termos do art. 169, V, do RI/TCU, arquivar as presentes contas."
3.	O dirigente da Sec-MA manifestou-se de acordo com a proposta acima transcrita (peça 59) .
4.	O Ministério Público Especializado, em parecer da lavra do Procurador Sérgio Ricardo Costa Caribé, teceu os seguintes comentários, no essencial (peça 60) :
"2. O relatório de auditoria de gestão produzido pela Controladoria-Geral da União (CGU) apresentou as seguintes constatações:
a) fragilidades na formalização de processo, mediante dispensa de licitação, para locação de imóvel compartilhado com a Faema, que não possui alvará de localização e funcionamento e aprovação do Corpo de Bombeiros;
b) lotação efetiva do quadro de pessoal aquém da lotação autorizada;
c) contratação, sem processo seletivo, de parente para ocupar função de confiança de exercício exclusivo de funcionários da entidade;
d) contratações irregulares de prestadores de serviço e alocação indevida do pagamento em rubrica de despesas com pessoal e encargos sociais;
e) contratação de TI por inexigibilidade de licitação sem comprovação da desvantagem dos demais produtos/serviços existentes no mercado. Ausência de sanções e de cláusulas contratuais garantidoras da qualidade do serviço de TI. Serviços de solução de TI prestados de forma insatisfatória;
f) fragilidade nos indicadores utilizados pela entidade;
g) falha no controle de frequência dos alunos do Pronatec;
h) despesas com pagamento de bolsa formação no âmbito do Pronatec sem comprovação;
i) aquisição de vacinas contra febre aftosa por inexigibilidade de licitação, sem comprovação da inviabilidade de competição;
j) celebração de contrato de locação de veículos para serviço de natureza contínuo, em detrimento da compra desses bens, sem comprovação da economicidade da solução adotada;
k) direcionamento na contratação de agência de viagem e falhas na instrução dos processos licitatórios;
l) direcionamento de marca de equipamentos de informática e falhas na instrução dos processos licitatórios;
m) superfaturamento por sobrepreço nas aquisições de passagens aéreas;
n) aquisição de suprimentos de informática sem cobertura contratual;
o) ausência de propostas de preço e existência de vínculos entre sócios de empresas nas dispensas de licitação;
p) falhas na formalização e execução de termo de cooperação técnica e financeira.
3. A Secex-MA analisou os elementos constantes dos autos e propôs, em pareceres uniformes, julgar regulares com ressalvas as contas dos Srs. João Coimbra Neto, Antônio Luís Batista Figueiredo e José Hilton Coelho de Sousa. Adicionalmente, sugeriu cientificar a entidade quanto às falhas identificadas no rol de responsáveis, bem como expedir recomendações sobre controles internos e indicadores de desempenho.
4. Por meio do parecer na peça 19, externei opinião quanto à necessidade de aprofundamento da análise dos itens 1.1.3.1 e 1.1.4.1 do relatório de auditoria da CGU, relativos a possíveis casos de nepotismo no âmbito da unidade jurisdicionada, razão pela qual propus o retorno dos autos à unidade técnica.
5. Mediante despacho na peça 20, Vossa Excelência anuiu ao encaminhamento cogitado e restituiu o processo à Secex-MA, com vistas à realização de diligência para obtenção de informações necessárias à apuração dos itens indicados na manifestação deste Parquet.
6. Adotadas as medidas determinadas, a unidade técnica concluiu pela necessidade de ouvir em audiência os Srs. José Hilton Coelho de Sousa, Antonio Luiz Batista de Figueiredo e João Coimbra Neto, a fim de que apresentassem razões de justificativa quanto à manutenção, durante o exercício de 2012, do Sr. Raimundo Coelho de Sousa no cargo de Assessor Técnico, contrariando os princípios constitucionais da impessoalidade e da moralidade, a Súmula Vinculante 13 do STF e a jurisprudência deste Tribunal.
7. Encaminhadas as defesas, a Secex-MA examinou-as e propõe, em pareceres uniformes, julgar irregulares as contas dos responsáveis, aplicando-lhes multa fundada no art. 58, incisos I e II, da Lei 8.443/1992. A unidade técnica manteve as recomendações, ciências e determinações anteriormente sugeridas.
8. De minha parte, manifesto-me parcialmente de acordo com o encaminhamento alvitrado.
9. Em relação ao Sr. João Coimbra Neto, penso que deva ser acolhido seu argumento no sentido de que não era possível, na posição hierárquica por ele ocupada, decidir pela manutenção ou não do Sr. Raimundo Coelho de Sousa no cargo de Assessor Técnico. Não obstante a unidade técnica conclua que caberia ao Gerente Administrativo e Financeiro alertar os superiores quanto à irregularidade, os dois gestores reconheceram ter ciência do ilícito, o que, a meu ver, supre a ausência de eventual advertência quanto ao tema.
10. Cabe, portanto, o julgamento pela regularidade com ressalva das contas do Sr. João Coimbra Neto, em face do apontamento contido no certificado de auditoria emitido pela CGU (peça 7, p. 2) .
11. Quanto aos Srs. José Hilton Coelho de Sousa e Antônio Luís Batista de Figueiredo, não merecem prosperar as razões de justificativa trazidas aos autos. O fato de terem adotado providências com vistas à dispensa do empregado irregular em janeiro de 2013 não se presta a desconstituir o caráter ilícito da conduta objeto de audiência, sobretudo por haver normativo vigente desde 2011 proibindo a prática de nepotismo.
12. Sobre os precedentes colacionados, assiste razão à unidade técnica quanto à impossibilidade de aplicação de entendimento semelhante nestas contas anuais, haja vista tratarem de situações com peculiaridades próprias, capazes de impedirem a aplicação de multa aos responsáveis nos respectivos processos.
13. Cumpre esclarecer que o repúdio deste Tribunal ao nepotismo materializou diversos acórdãos sancionando os responsáveis por tal prática, conforme decisões mencionadas em meu parecer anterior. Assim, não obstante esteja em exame o contexto da gestão como um todo, entendo que o grau de proximidade do contratado com o dirigente superior da entidade, assim como a existência de normativo interno vedando o nepotismo agravam a situação dos gestores e justificam o julgamento pela irregularidade das contas.
14. Diante do exposto, este membro do Ministério Público de Contas manifesta-se de acordo com o a proposta formulada pela Secex-MA, pugnando, contudo, pela regularidade com ressalva das contas do Sr. João Coimbra Neto."
	È o Relatório.

José Luiz Camargo de Oliveira Júnior (OAB/MA 8.711).

Procurador Sergio Ricardo Costa Caribé.

PROCESSO DE CONTAS ANUAIS. EXERCÍCIO DE 2012. Serviço NACIONAL DE APRENDIzAGEM RURAL no Estado do MARANHÃO. CONTRATAÇÃO DE EMPREGADO PARA EXERCER FUNÇÃO DE CONFIANÇA COM VÍNCULO DE PARENTESCO COM DIRIGENTE DA ENTIDADE. ACOLHIMENTO DE UMA DAS RAZÕES DE JUSTIFICATIVA E NÃO-ACOLHIMENTO DAS DEMAIS. REGULARIDADE COM RESSALVA DAS CONTAS DE UM DOS RESPONSÁVEIS E IRREGULARIDADE DAS CONTAS DOS DEMAIS. MULTA. DETERMINAÇÕES E RECOMENDAÇÕES.

PRESTAÇÃO DE CONTAS (PC)

Secretaria do Tribunal de Contas da União no Estado do Maranhão (SEC-MA).

Em apreciação a Prestação de Contas do Serviço Nacional de Aprendizagem Rural no Estado do Maranhão - Senar/MA, relacionada ao exercício de 2012.
2.	Rememorando o histórico da entidade, o Senar foi criado a partir do art. 62 do Ato das Disposições Constitucionais Transitórias da Constituição Federal e a implementação da entidade ocorreu mediante a Lei 8.315, de 23/12/1991, sendo que o regulamento da aludida entidade foi aprovado pelo Decreto Presidencial 566, de 10/07/1992.
3.	Conforme seu regimento interno, a referida entidade tem por objetivo:
"I - Organizar, administrar, executar no Estado do Maranhão, o ensino da formação profissional rural e a promoção social dos produtores e trabalhadores rurais e dos trabalhadores das agroindústrias que atuem exclusivamente na produção primária de origem animal e vegetal;
II - Assistir às entidades empregadoras na elaboração e execução de programas de treinamento e na realização de aprendizagem metódica ministrada no próprio emprego;
III - Com base nos princípios da livre iniciativa e da economia de mercado, estabelecer e difundir metodologias adequadas à formação profissional rural e promoção social do trabalhador rural;
IV - Exercer, em conjunto com o SENAR - Administração Central, a coordenação, a supervisão e a fiscalização da execução dos programas e projetos de formação profissional rural e promoção social no Estado do Maranhão;
V - Prestar assessoria a entidades governamentais e privadas, relacionadas com a formação de profissionais rurais e atividades assemelhadas."
4.	Em linhas gerais, o Senar constitui um Serviço Social Autônomo com atividades de relevante interesse, possuindo autorização legal do Poder Público para arrecadar, de forma compulsória, contribuições parafiscais de parcela da sociedade para a manutenção de suas atividades. E, por isso, a aludida entidade está submetida à jurisdição desta Corte de Contas, nos termos do art. 70, parágrafo único, da Constituição Federal e do art. 5º, V, da Lei 8.443/1992.
5.	No âmbito deste processo de Contas Anuais foram adotadas várias medidas preliminares, objetivando o saneamento das pendências indicadas pelo Controle Interno, além das constatações apontadas no decorrer dos exames das instâncias deste Tribunal, motivo pelo qual passo a registrar a síntese dos fatos, das providências implementadas e das conclusões das respectivas avaliações.
6.	O relatório de auditoria de gestão produzido pela então Controladoria-Geral da União (CGU) apresentou as seguintes constatações:
	6.1. fragilidades na formalização de processo, mediante dispensa de licitação, para locação de imóvel compartilhado com a Faema, que não possui alvará de localização e funcionamento e aprovação do Corpo de Bombeiros;
	6.2. lotação efetiva do quadro de pessoal aquém daquela autorizada;
	6.3. contratação, sem processo seletivo, de parente para ocupar função de confiança de exercício exclusivo de funcionários da entidade;
	6.4. contratações irregulares de prestadores de serviço e alocação indevida do pagamento em rubrica de despesas com pessoal e encargos sociais; 
	6.5. contratação de TI por inexigibilidade de licitação sem comprovação da desvantagem dos demais produtos/serviços existentes no mercado. Ausência de sanções e de cláusulas contratuais garantidoras da qualidade do serviço de TI. Serviços de solução de TI prestados de forma insatisfatória; 
	6.6. fragilidade nos indicadores utilizados pela entidade; 
	6.7. falha no controle de frequência dos alunos do Pronatec; 
	6.8. despesas com pagamento de bolsa formação no âmbito do Pronatec sem comprovação;
	6.9. aquisição de vacinas contra febre aftosa por inexigibilidade de licitação, sem comprovação da inviabilidade de competição;
	6.10. celebração de contrato de locação de veículos para serviço de natureza contínua, em detrimento da compra desses bens, sem comprovação da economicidade da solução adotada;
	6.11. direcionamento na contratação de agência de viagem e falhas na instrução dos processos licitatórios;
	6.12. direcionamento de marca de equipamentos de informática e falhas na instrução dos processos licitatórios;
	6.13. superfaturamento por sobrepreço nas aquisições de passagens aéreas;
	6.14. aquisição de suprimentos de informática sem cobertura contratual;
	6.15. ausência de propostas de preço e existência de vínculos entre sócios de empresas nas dispensas de licitação;
	6.16. falhas na formalização e execução de termo de cooperação técnica e financeira.
7.	Segundo o  Ministério Público junto ao TCU, representado pelo Procurador Sérgio Ricardo Costa Caribé, no parecer preliminar acostado à peça 19, duas das constatações acima descritas ensejariam exame mais aprofundado antes do pronunciamento quanto ao mérito destas contas. 
8.	Em consonância com esse entendimento do Parquet, por meio do despacho que constitui a peça 20, determinei a realização de diligências ao Senar/MA, com o fito de obter informações que  esclarecessem os seguintes pontos do relatório de auditoria da CGU:
	8.1.  existência de parentesco entre o Coordenador de Arrecadação do Senar/MA, mencionado no item 1.1.3.1 do relatório de auditoria, e dirigentes da entidade, informando, em caso positivo, o histórico da nomeação; 
	8.2. existência de parentesco entre o Assessor Técnico do Senar/MA, mencionado no item 1.1.4.1 do relatório de auditoria, e dirigentes da entidade, informando, em caso positivo, o histórico da nomeação;
	8.3. eventual incompatibilidade no desempenho de funções pelo ocupante do cargo de Assessor Técnico, relatado no item 1.1.4.1 do relatório de auditoria, averiguando-se, inclusive, a existência de prejuízo decorrente do pagamento por serviços não prestados.
9.	Em seguida, foi providenciada a audiência dos dirigentes do Senar/MA, Srs. José Hilton Coelho de Sousa, Antônio Luís Batista de Figueiredo e João Coimbra Neto, então Presidente do Conselho Administrativo, Superintendente, e Gerente Administrativo e Financeiro daquela entidade, respectivamente, a respeito da manutenção, no exercício de 2012, no cargo de Assessor Técnico, do Sr. Raimundo Coelho de Sousa, irmão do Sr. José Hilton Coelho de Sousa.
10.	As razões de justificativa oferecidas em resposta às audiências realizadas foram detidamente analisadas pela então Secex/MA, como consta do excerto da instrução reproduzida no item 2 do Relatório antecedente, tendo o AUFC e o corpo diretivo daquela unidade técnica se manifestado pela irregularidade das contas dos dirigentes acima mencionados, com a aplicação de multa do art. 58, inciso II, da Lei n. 8.443/1992, expedindo-se as ciências, recomendações e determinações ao Senar/MA (peças 58 e 59) , a seguir reproduzidas:
"d) nos termos do art 250, III, do RI/TCU, recomendar ao Senar/MA que:
	d.1) envide esforços no sentido de aprimorar os controles internos da unidade e implemente a gestão de riscos na entidade nos diversos níveis administrativos, realizando avaliações de risco periodicamente ou à medida em que ocorrerem mudanças nos processos, possibilitando o alcance dos objetivos estratégicos da unidade, atentando para a necessidade da existência de normativos ou de rotinas formalizadas para execução das atividades de controle interno, de procedimentos e rotinas formalizadas de diagnóstico, avaliação e gestão de risco na unidade e do aperfeiçoamento dos indicadores de gestão (itens 56-65 da instrução à peça 16) ;
	d.2) aperfeiçoe os seus indicadores de desempenho de gestão da unidade, de forma que eles possam contribuir para a tomada de decisões gerenciais, atentando, quando cabível, aos critérios indicados no documento Técnica de Indicadores de Desempenho para Auditoria deste Tribunal (itens 22-24 da instrução à peça 16) ;
	e) nos termos do art. 4º da Portaria Segecex/TCU 13/2011, dar ciência ao Senar/MA sobre os seguintes fatos:
e.1) em relação ao rol de responsáveis (itens 32 a 37 da instrução à peça 16) :
e.1.1) inobservância do disposto nos art. 10, incisos I a III, da Instrução Normativa - TCU 63/2010 e o art. 2º, § 6º, da Decisão Normativa - TC 117/2011, tendo em vista a inclusão de responsáveis não elencados nos mencionados normativos;
e.1.2) não inclusão de informações sobre a data de publicação no Diário Oficial da União ou em documento de divulgação pertinente dos atos de nomeação, designação ou exoneração dos responsáveis, em inobservância ao disposto no art. 11, inciso IV, da Instrução Normativa - TCU 63/2010;
e.1.3) ausência do endereço de correio eletrônico dos responsáveis, em desacordo com o disposto no art. 11, inciso VI, da Instrução Normativa - TCU 63/2010;
		            	e.2) não encaminhamento do Parecer da Unidade de Auditoria Interna ou do Auditor Interno, conforme exigido no Anexo III da DN TCU 124/2012 (item 27 da instrução à peça 16) .
	f) nos termos do art 208, §2º, do RI/TCU, determinar ao Senar/Administração Nacional que, no prazo de 180 dias:
	f.1) acompanhe, e informe a este Tribunal, o desenvolvimento e desfecho do processo administrativo nº 030/2015 - Senar-Administração Regional Maranhão, autuado para apuração das irregularidades ocorridas no contrato celebrado entre a entidade e a empresa Marencanto Viagens e Turismo, conforme relatado no item 4.2.1.5 do Relatório de Auditoria Anual de Contas da Controladoria Geral da União nº 201308552 correspondente ao posicionamento do Controle Interno acerca da prestação de contas anual apresentada pelo Serviço Nacional de Aprendizagem Rural - Administração Regional do Maranhão - Senar/MA exercício 2012 (item 66 desta instrução) ; 
	f.2) que aprofunde, e informe a este Tribunal,  as apurações relacionadas à possível recomposição ao erário dos valores de R$ 86.974,80 e R$ 35.628,84 referentes a pagamentos salariais, respectivamente, ao Assessor Técnico (todo o exercício 2012) e ao Chefe do Núcleo de Arrecadação, no período de janeiro a junho de 2012, por ausência, principalmente, de comprovação de trabalho efetivo dos ocupantes dos cargos/funções, conforme se depreende da leitura da constatação 1.1.4.1 do Relatório de Auditoria da Controladoria Geral da União nº 201308552, correspondente ao posicionamento do Controle Interno acerca da prestação de contas anual apresentada pelo Serviço Nacional de Aprendizagem Rural - Administração Regional do Maranhão - Senar/MA - exercício 2012, instaurando, se for o caso, as respectivas tomadas de contas especiais (item 65 desta instrução) ;" 
11.	O Procurador junto ao TCU, Sérgio Ricardo Costa Caribé, por sua vez (peça 60) , posicionou-se pela regularidade com ressalva das contas do Sr. João Coimbra Neto e da irregularidade das contas dos demais dirigentes do Senar/MA arrolados como responsáveis neste processo, anuindo às ciências, recomendações e determinações ao Senar/MA propostas pela unidade técnica.
12.	Após este breve histórico, passo a tratar das ocorrências que motivaram as audiências dos dirigentes do Senar/MA, então Presidente do Conselho Administrativo, Superintendente, e Gerente Administrativo e Financeiro daquela entidade, em relação às quais, desde logo, manifesto minha concordância com o MP/TCU, pelas razões a seguir indicadas.
13.	Quanto ao mérito, os três responsáveis arrolados nestes autos foram instados a apresentar razões de justificativa acerca da manutenção, no cargo comissionado de Assessor Técnico, do Sr. Raimundo Coelho de Sousa,  irmão do então Presidente do Conselho Administrativo do Senar/MA, Sr. José Hilton Coelho de Sousa, contrariando os princípios constitucionais da legalidade, da impessoalidade e da moralidade (art. 37, caput, da Constituição Federal) .
14.	Nesse sentido, cabe rememorar, desde logo, que, segundo a jurisprudência dominante deste Tribunal (Acórdãos ns. 2.455/2012 - Relatoria do Ministro José Jorge, 843/2015 - Relatoria do Ministro Augusto Nardes, 1.272/2018 - Relatoria do Ministro José Múcio Monteiro, 1.632/2018 - Relatoria do Ministro-Substituto Augusto Sherman Cavalcanti, e 1.676/2018 - Relatoria do Ministro Augusto Nardes, todos do Plenário, entre outros julgados) , as entidades do Sistema S estão sujeitas aos princípios consubstanciados no art. 37 da Constituição Federal, devendo observar especialmente os princípios da moralidade, da impessoalidade e da isonomia, sendo vedada a nomeação de cônjuge, companheiro ou parente em linha reta, colateral ou por afinidade, até o terceiro grau, para o seu quadro de funções de confiança.
15.	Nessa linha de entendimento, trago, a título de exemplo, parte do Voto que fundamentou o Acórdão 11516/2016-TCU-Segunda Câmara, da relatoria do Ministro Augusto Nardes, que tratou de situação assemelhada à posta nestes autos:
"10. Primeiro, quanto à nomeação e manutenção das Sras. Maria do Socorro Pinheiro Lima e Carmelita Almeida Barbosa em cargos em comissão na estrutura do Sesc/RO, por ato de Presidente do ente jurisdicionado, apesar de as interessadas terem vínculo de parentesco por afinidade com membros titular e/ou suplente, no Serviço Social, na Fecomércio/RO, na CNC, e no Senac/RO, concordo com a unidade instrutiva no sentido de que tal prática configura afronta aos princípios constitucionais da legalidade, da impessoalidade e da moralidade, insculpidos no art. 37, caput, da Carta Política, e burla à pacífica jurisprudência desta Corte de Contas.
11. Observo que a Sra. Maria do Socorro Lima, como ela mesmo esclarece em suas razões de justificativa (peça 64) , ocupa o cargo comissionado de Consultora da Presidência, após ter sido exonerada, anteriormente, do cargo em comissão de Assessora Técnico I, conforme a Portaria 'E' Sesc/RO n° 2.126, de 17/10/2011, e é casada com Osmar Santana Lima, o qual, por sua vez, era, à época, suplente de Delegado representante da Fecomércio/RO junto à CNC, membro do Conselho Regional do Senac/RO e representante efetivo do Conselho Regional do Senac/RO junto ao Conselho Nacional do Senac. Atualmente, o Sr. Osmar Santana de Lima permanece na suplência de Delegado representante da Fecomércio/RO junto à CNC (http://fecomercio-ro.websiteseguro.com/site/index.php/ 2016-09-02-06-07-37/diretoria) .
12. Já a Sra. Carmelita Almeida Barbosa, consoante inclusive suas razões de justificativa (peça 66) , exerce desde 1º/9/2013, conforme a Portaria 'E' do Sesc/RO nº 2.729, de 29/9/2013, o cargo de Gerente de Unidade I, Classe IV, em substituição ao de Gerente de Unidade III, Classe IV ¿ para o qual havia sido nomeada em 7/10/2010 ¿ e, 'de fato, (...) vive em regime de união estável com José Ramalho de Lima', o qual era, à época, membro efetivo do Conselho Regional do Sesc/RO, membro efetivo do Conselho Regional do Senac/RO e membro efetivo da Diretoria Executiva da Fecomércio/RO. Atualmente, segundo dados do Portal da Federação do Comércio em Rondônia (http://fecomercio-ro.websiteseguro.com/site/index.php/2016-09-02-06-07-37/diretoria) , o Sr. José Ramalho de Lima ocupa o cargo de 1º Diretor Tesoureiro da entidade.
13. Tais situações impedem, à evidência, que as defendentes ocupem qualquer cargo em comissão na estrutura do Serviço Social do Comércio em Rondônia, não podendo os argumentos declinados pelas aludidas responsáveis e pelo Sr. Raniery Araújo Coelho serem aceitos.
14. Na espécie, não prospera o argumento de que inexiste disposição expressa no Decreto 61.836, de 5/12/1967, que aprovou o Regulamento do Sesc e deu outras providências, ou ainda na Resolução Sesc/RO 184, de 26/4/2001, que aprovou o Regulamento de Pessoal da entidade regional, para vedar a nomeação para cargo em comissão na estrutura do Serviço Social de cônjuge ou companheiro de integrantes do conselho regional e/ou representantes do Sistema Fecomércio/Sesc/Senac.
15. Na verdade, a vedação está, precipuamente, lastreada nos princípios constitucionais de observância obrigatória no âmbito da Administração pública, extensíveis, na forma da assentada jurisprudência desta Casa às entidades do 'Sistema S', isso porque gerenciam e aplicam contribuições parafiscais de recolhimento obrigatório, na forma do artigo 240 da Constituição Federal de 1988, caracterizadas portanto como dinheiro público, mormente os da moralidade e da impessoalidade, o que obriga a esses últimos a se submeterem ao controle exercido pelo TCU. 
16. Nesse sentido são, por exemplo, a Decisão 907/1997, do Plenário, e os Acórdãos 1.461/2006, 2.606/2008, 3.044/2009, 1.770/2013, 3.249/2013, e 2.079/2015, também do Tribunal Pleno; 2.013/2003, 2.371/2003, 2.314/2004, 2.073/2004, 146/2007, 2.534/2009, e 6.045/2012, todos da 1ª Câmara; e 629/2001, 1.120/2003, 1.224/2003, 1.427/2003, 2.452/2004, 2.542/2004, e 728/2007, estes da 2ª Câmara. Por relevante, reproduzo, a seguir, o seguinte fragmento, extraído do voto condutor do Acórdão 2079/2015-TCU-Plenário, relator Ministro-substituto Marcos Bemquerer Costa:  
'6. Preliminarmente, cabe ressaltar que os Serviços Sociais Autônomos administram recursos públicos de natureza tributária advindos de contribuições parafiscais, destinados à persecução de fins de interesse público. Em decorrência da natureza pública desses recursos, estão as entidades integrantes do denominado 'Sistema S' submetidas ao controle externo exercido pelo Tribunal de Contas da União, nos termos do art. 5º, inciso V, da Lei n. 8.443/1992, e a elas se aplicam os princípios que regem a Administração Pública, nominados na cabeça do art. 37 da Constituição Federal.' (destaquei) 
17. De mais a mais, noto que o espírito do próprio art. 44 do Decreto 61.836/1967 foi nessa direção, ou seja, o de impedir que pessoas no mais estrito vínculo pessoal do gestor pudessem ocupar cargos comissionados nas estruturas das entidades e, assim, pudessem se beneficiar indevidamente durante esse exercício ou, ao menos, gerar conflito de interesses na hierarquia do ente. Veja-se a redação do aludido dispositivo: 
'Não poderão ser admitidos como servidores do Sesc, parentes até o terceiro grau civil (afim ou consanguíneo) do Presidente, ou dos membros, efetivos e suplentes, do Conselho Nacional e do Conselho Fiscal ou dos Conselhos Regionais do Sesc ou do Senac, bem como de dirigentes de entidades sindicais ou civis, do comércio, patronais ou de empregados.' (grifo nosso) 
18. A propósito, como bem anotado pela Secex/RO, conquanto não se aplique com identidade às entidades paraestatais, como sucede às do 'Sistema S', a Súmula Vinculante nº 13, aprovada na Sessão Plenária de 21/8/2008 pelo egrégio Supremo Tribunal Federal (STF) , referido enunciado, de observância obrigatória para todo o Poder Judiciário e para a Administração pública direta e indireta, nas esferas federal, estadual e municipal, consoante a disciplina do art. 103-A da Constituição Federal, introduzido pela Emenda Constitucional 45, de 30/12/2004, deixou ainda mais claro a extensão de tal entendimento, expedindo determinação para que o gestor da coisa pública respeite os princípios constitucionais, mormente os estabelecidos no art. 37, caput, do Diploma Maior. Reproduzo, a seguir, o inteiro teor da referida súmula vinculante:
'A nomeação de cônjuge, companheiro ou parente em linha reta, colateral ou por afinidade, até o terceiro grau, inclusive, da autoridade nomeante ou de servidor da mesma pessoa jurídica, investido em cargo de direção, chefia ou assessoramento, para o exercício de cargo em comissão ou de confiança, ou, ainda, de função gratificada na Administração Pública direta e indireta, em qualquer dos Poderes da União, dos Estados, do Distrito Federal e dos municípios, compreendido o ajuste mediante designações recíprocas, viola a Constituição Federal.' (grifos nossos) 
19. Estabelecido, desse modo, que, a despeito de não existir norma que impeça o nepotismo ¿ sendo o caso da espécie ¿, tal conduta é vedada pela Carta Maior por violação aos princípios nela dispostos, fica afastada qualquer intelecção anterior ao aludido regramento sumular no sentido de que haveria necessidade de diploma para expressamente disciplinar o nepotismo. 
20. Anoto que a situação em tela guarda identidade com uma das três irregularidades que foram objeto, no mesmo período que o da ocorrência ora examinada, do Processo TC Processo 013.174/2012-6, relatado pelo eminente Ministro-Substituto Marcos Bemquerer Costa e apreciado na sessão extraordinária de caráter reservado de 20/1/2016, redundando na prolação do Acórdão 55/2016-TCU-Plenário, versando sobre ilicitudes, no âmbito do Senac/RO (entidade congênere que, por disposições legais e regulamentares, também é presidida pelo Presidente da Fecomércio e do Sesc) relacionadas à contratação de pessoal comissionado e permanente com vínculos de parentesco com dirigentes e representantes do Sistema Fecomércio/Sesc/Senac, bem assim à compra de mercadorias de empresas vinculadas a essas pessoas e, ainda, à exigência de que uma mesma empresa prestasse serviços que são realizados por empresas de natureza/atividades diferentes, com restrição da competitividade do certame.
21. Nesse contexto, registro que, naquela oportunidade, o egrégio Tribunal Pleno, por meio do aresto mencionado, concluiu por afastar as razões de justificativa e os esclarecimentos prestados em resposta às audiências promovidas, restando caracterizada a irregularidade da manutenção, pelo Sr. Raniery Araújo Coelho, Presidente do Senac/RO, da Sra. Giselle Araújo dos Santos, sua cônjuge/companheira, em cargo comissionado de Consultora e da função gratificada de Diretora da Divisão Administrativa e Financeira do Senac/RO.
22. Isso posto, esta Corte, em face de terem sido contrariados os princípios constitucionais da legalidade, da impessoalidade e da moralidade (art. 37, caput, da Constituição Federal de 1988) , aplicou ao mencionado dirigente máximo a multa capitulada no art. 58 da Lei Orgânica, e fixou prazo ao Senac/RO para que adotasse as providências necessárias com vistas à regularização da situação da empregada Giselle Araújo dos Santos.
23. Por pertinente, reproduzo excerto do voto condutor do já citado Acórdão 55/2016-TCU-Plenário que abordou a questão, vez que perfeitamente aplicável ao presente exame:
'11.	Relativamente ao ato envolvendo a Sra. Giselle Araújo dos Santos, cabe rememorar, desde logo, que, segundo a jurisprudência dominante deste Tribunal (Acórdãos ns. 2.455/2012 e 843/2015, ambos deste Plenário, entre outros julgados) , as entidades do 'Sistema S' estão sujeitas aos princípios consubstanciados no art. 37 da Constituição Federal, devendo observar especialmente os princípios da moralidade, da impessoalidade e da isonomia, sendo vedada a nomeação de cônjuge, companheiro ou parente em linha reta, colateral ou por afinidade, até o terceiro grau, para o seu quadro de funções de confiança.
12.	Nessa linha de entendimento, trago, a título de exemplo, parte do Voto que fundamentou o Acórdão 843/2015-TCU-Plenário, da relatoria do Ministro Augusto Nardes, que tratou de situação assemelhada à posta nestes autos:
'Entretanto, o responsável não justifica as nomeações das Sras. Irlanda Cavalcante de Castro (sobrinha) , Marília Costa Arcoverde (nora) e Aline Beatriz D. de Carvalho Aguiar (sobrinha) para cargo em comissão, durante a sua gestão, caracterizando beneficiamento pessoal, em desacordo com os princípios da imparcialidade, moralidade e isonomia.
18. Em reforço a essa convicção, reproduzo trecho da instrução preliminar (peça 15) , que melhor representa a jurisprudência do Tribunal em relação ao 'Sistema S':
'12.1.5	Além do disposto acima, as entidades do 'Sistema S' estão sujeitas às normas gerais consubstanciadas no artigo 37 da Constituição Federal vigente, no que diz respeito à admissão de pessoal e à contratação de obras/serviços e às aquisições, devendo observar, especialmente, os princípios da moralidade, impessoalidade e isonomia. É o que se depreende da jurisprudência deste Tribunal (Decisão 907/1997-P; Acórdãos 2.013/2003, 2.371/2003, 2.314/2004; 2.073/2004; 146/2007- 1ª Câmara; 629/2001, 1.120/2003, 1.224/2003 1.427/2003, 2.452/2004, 2.542/2004-2ª Câmara; 1461/2006-Plenário) . O entendimento desta Colenda Corte parte da premissa de que as entidades em tela prestam serviços de interesse público ou social, são beneficiadas com recursos oriundos de contribuições parafiscais pelos quais hão de prestar contas à sociedade.
12.1.6	Convém, ainda, observar que a vedação para a nomeação de cônjuge, companheiro ou parente em linha reta, colateral ou por afinidade, até o terceiro grau, nos normativos que tratam da matéria: Súmula Vinculante do SFT n. 13; Decreto 7.203/2010 (Regimento Interno do STF) , Resolução n. 7/2005 do Conselho Nacional de Justiça e Lei n. 9.427/1996 (Regime Jurídico dos Servidores do Poder Judiciário da União) , dizem respeito a cargo em comissão ou função comissionada, e não para cargo efetivo. Já no Regulamento do Sesc a proibição é indistinta.'
13.	No caso ora em exame, tanto a Sra. Giselle Araújo dos Santos quanto o Presidente do Senac/RO ofereceram razões de justificativa no sentido de que a contratação ocorreu na época em que Sr. Raniery Araújo Coelho não era Presidente do Senac, e que a empregada mantém conduta compatível com a função/cargo, não sendo verificados benefícios em seu favor. 
14.	Importa lembrar que o Sr. Raniery não foi ouvido em razão da contratação, mas por manter cônjuge/companheira em cargo comissionado e em função gratificada. 
15.	A Secex/RO confirma que a nomeação da Sra. Giselle Araújo dos Santos se deu sob a gestão do Sr. Francisco Teixeira Linhares, presidente falecido em maio de 2010. Todavia, o ato de nomeação ocorreu no dia seguinte à eleição do Sr. Raniery Araújo Coelho para o cargo de vice-presidente da Fecomécio/RO. 
16.	Ademais, com a posse no mencionado cargo, em junho de 2004, o Sr. Raniery também passou a ser dirigente do Senac/RO (assumia a presidência do Senac/RO nas ausências do Sr. Francisco Teixeira Linhares) . Após o falecimento do Sr. Francisco Teixeira Linhares, ocorrido em 8/5/2010, o Sr. Raniery assumiu de forma permanente a administração da Fecomércio/RO, do Sesc/RO e do Senac/RO, sendo que, em 2014, ele foi eleito presidente do referido Sistema, para o período de 23/06/2014 a 22/06/2018.
17.	Com base nas informações acima, entendo, em consonância com a unidade técnica, que a manutenção da Sra. Giselle Araújo dos Santos em cargo comissionado de Consultora e na função gratificada de Diretora da Divisão Administrativa e Financeira do Senac/RO contrariou os princípios constitucionais da legalidade, da impessoalidade e da moralidade (art. 37, caput, da CF) .
18.	O cargo comissionado e a função gratificada exercidos pela Sra. Giselle Araújo dos Santos, bem como os cargos comissionados exercidos pelos demais diretores, são de livre nomeação do Presidente do Senac/RO e, por sua própria natureza, têm caráter provisório/transitório.
19.	Ainda que o responsável tenha optado por manter no cargo os diretores nomeados pelo anterior presidente, não poderia manter em cargo comissionado e/ou função gratificada cônjuge/companheira ou parentes (afins ou consanguíneos) , em razão da vedação constitucional referida.'
24. Registro que essa intelecção, especificamente quanto aos entes do 'Sistema S', de ser vedado aos dirigentes das entidades dele integrantes a nomeação de cônjuge, companheiro ou parente em linha reta, colateral ou por afinidade, até o terceiro grau, para o quadro de funções de confiança das entidades, por representar ofensa aos princípios constitucionais declinados no art. 37 da Carta Maior, já se encontrava assentada na jurisprudência da Corte, sendo claros exemplos os Acórdãos 2.063/2010 e 843/2015, do Plenário, este último por mim relatado, como aliás anotado no voto condutor do Acórdão 55/2016-TCU-Plenário." 
16.	A propósito, importante ressaltar o posicionamento  uniforme deste Tribunal de rechaçar o nepotismo no âmbito de entidades do sistema S. Nesse sentido, eis alguns enunciados coletados da Jurisprudência Sistematizada no TCU: 
 "É vedado aos dirigentes das entidades do Sistema S a nomeação de cônjuge, companheiro ou parente em linha reta, colateral ou por afinidade, até o terceiro grau, para o quadro de funções de confiança das entidades, uma vez que estas estão sujeitas aos princípios consubstanciados no art. 37 da Constituição Federal, especialmente os da moralidade, da impessoalidade e da isonomia, consoante o disposto na Súmula Vinculante STF 13." (Acórdão 1030/2018-TCU-Primeira Câmara, rel. min. subst. Weder de Oliveira) .
"A contratação ou a manutenção de parentes de membros do conselho deliberativo de entidades do Sistema S em cargos comissionados desses entes constitui ato irregular, sujeito às sanções legais pertinentes, por afrontar os princípios constitucionais da impessoalidade e da moralidade (art. 37 da Constituição Federal) ." (Acórdão 5538/2016-TCU-Primeira Câmara, rel. min. José Múcio Monteiro) ."
17.	No caso ora em exame, cumpre destacar, ainda, que o Sr. Antônio Luís Batista de Figueiredo, então Superintendente do Senar/MA, alegou nas suas razões de justificativa que a contratação ora questionada foi efetuada por seu antecessor, sendo que o Sr. Raimundo Coelho de Sousa manteve conduta compatível com a função/cargo que exercia. 
18.	Nesse sentido, importa lembrar que o Sr. Antônio Luís Batista de Figueiredo não foi ouvido em razão da contratação, mas por manter aquele parente de dirigente da entidade em cargo comissionado e em função gratificada. 
19.	Diante desse contexto, entendo, em consonância com os pareceres acostados aos autos, que a manutenção do Sr. Raimundo Coelho de Sousa, no cargo de Assessor Técnico, contrariou os princípios constitucionais da legalidade, da impessoalidade e da moralidade (art. 37, caput, da CF) .
20.	Ainda que os responsáveis tenham optado por manter nos seus respectivos cargos os profissionais nomeados pela administração anterior da entidade, não poderiam manter em cargo comissionado e/ou função gratificada cônjuge/companheira ou parentes (afins ou consanguíneos) , em razão da vedação constitucional referida.
21.	O que se observa, portanto, é que o exame efetivado no âmbito deste processo é suficiente para caracterizar a irregularidade, mormente considerando a transgressão ao próprio Regulamento de Pessoal do Senar/MA (Resolução Senar 036/11/CD, de 04 de agosto de 2011) que proibia que parentes de dirigentes daquela entidade ocupassem cargo comissionado e/ou função gratificada..
22.	Acerca da responsabilização por essa irregularidade, concordo com a proposta de apenação dos Srs. José Hilton Coelho de Sousa e Antônio Luís Batista de Figueiredo, mas deixo de acolher a sugestão de aplicação de multa também ao Sr. João Coimbra Neto, anuindo ao entendimento do Parquet, por considerar que quanto a este último responsável que exercia a função de Gerente Administrativo e Financeiro do Senar/MA, não lhe competia decidir sobre a  manutenção do Sr. Raimundo Coelho de Sousa,  no cargo de Assessor Técnico, sendo de pleno conhecimento dos demais dirigentes do Senar/MA arrolados nestes  autos o vínculo de parentesco que ora se questiona.
23.	Quanto à determinação de apuração do ressarcimento a ser efetuado, em decorrência dos valores indevidamente recebidos pelo Sr. Raimundo Coelho de Sousa, no desempenho das funções de Assessor Técnico do Senar/MA, cumpre destacar que a atuação da Administração Nacional do Senar se faz necessária para que se garanta a total isenção na apuração a ser implementada, tendo em vista que o empregado cujos valores recebidos estão sendo questionados  é o atual Presidente do Senar/MA. 
24.	No que concerne às irregularidades detectadas no contrato pactuado com a empresa Marencanto Viagens e Turismo, conforme relatado no item 4.2.1.5 do Relatório de Auditoria Anual de Contas da Controladoria Geral da União nº 201308552, concordo com o encaminhamento sugerido pela unidade  /técnica para que se aguarde o desfecho do processo administrativo n. 030/2015 que está em trâmite no Senar/MA e que trata estritamente dessa questão.    
25.	Ainda no tocante ao contrato firmado entre o Senar/MA e a empresa Marencanto Viagens e Turismo, importante ressaltar que a ressalva nas contas do Sr. Joao Coimbra Neto está associada às irregularidades detectadas no aludido ajuste.  
26.	Acerca das demais impropriedades existentes nos autos, adoto a análise da unidade técnica como razões jurídicas de decidir e acolho, no essencial, a proposta de encaminhamento oferecida pela SEC-MA para que sejam efetuadas  ciências, recomendações e determinações ao Senar/MA.
	Nessas condições, voto por que seja adotado o Acórdão que ora submeto a este Colegiado. 
T.C.U., Sala das Sessões, em 17 de setembro de 2019.
MARCOS BEMQUERER COSTA
Relator